臺灣彰化地方法院民事判決
110年度訴字第324號
原      告  吳新興  
訴訟代理人  鍾傑名律師
被      告  吳麗梅  


上列當事人間請求撤銷贈與等事件，本院於民國110年2月7日言
詞辯論終結，判決如下：
    主  文
原告之訴及假執行之聲請均駁回。
訴訟費用由原告負擔。
    事實及理由
壹、程序部分：
一、按訴狀送達後，原告不得將原訴變更或追加他訴。但請求之
    基礎事實同一者，不在此限，民事訴訟法第255條第1項第2
    款定有明文。
二、查原告起訴時原聲明：㈠被告應將坐落彰化縣○○鎮○○段000地
    號土地、權利範圍690分之429；同段496地號土地、權利範
    圍690分之429（下稱系爭2筆土地）之所有權移轉登記與原
    告。㈡原告願供擔保，請准宣告假執行。嗣追加聲明：被告
    應將門牌號碼彰化縣○○鎮○○里○○巷00號（稅籍編號：000000
    00000號）之未辦保存登記建物（下稱系爭建物，同上開土
    地合稱系爭房地）之納稅義務人名義辦理變更登記與原告，
    並將事實上處分權返還原告（見卷第221頁）。查被告不爭
    執系爭2筆土地與系爭建物為同時贈與一事（見卷第216頁）
    ，是原告追加之部分與原起訴部分之基礎事實同一，依前開
    條文所示，於法並無不合，應予准許，合先敘明。
貳、實體部分：
一、原告主張：
  ㈠原告為被告之父親，原告之配偶於民國110年1月12日死亡後
    ，原告思及年歲已高，行動不便且無謀生能力，健康大不如
    前，希望同住的被告能奉養終老，遂於同年月25日與被告約
    定，以被告盡扶養義務為贈與之負擔，將系爭房地贈與被告
    （下稱系爭贈與契約），並於同年2月9日完成所有權移轉登
    記、納稅義務人變更登記。
  ㈡詎被告受贈後，竟於110年2月底逕行搬離兩造之住所而不知
    去向，未履行贈與契約之負擔。又原告已高齡92歲，無法工
    作、無經濟來源，又患有心臟病、高血壓等疾病，被告對其
    有扶養義務卻不履行。爰依民法第412條第1項、第416條第1
    項第2款規定撤銷系爭贈與契約，請求本院擇一為有利判決
    ，並依同法第419條第2項、第179條，請求被告返還贈與物
    並為移轉登記、變更納稅義務人之登記等語。並聲明：1.被
    告應將系爭2筆土地（權利範圍均為690分之429）所有權移
    轉登記與原告。2.被告應將系爭建物之納稅義務人名義辦理
    變更登記為原告，並將事實上處分權返還原告。3.原告願供
    擔保，請准宣告假執行。
二、被告則以：伊離婚後20幾年都是伊在照顧父母，伊的兄長即
    原告的兒子對原告及母親不好，所以伊母親過世後，原告主
    動將系爭2筆土地及建物贈與伊，不是伊向原告要的，原告
    擔心兒子不孝，要為自己留後路才贈與給伊，後來伊的二哥
    及姪子知道後，就把伊趕出去。原告贈與時沒有約定要伊奉
    養原告，但該做的伊都會做，是伊哥哥趕伊出去，不是伊不
    奉養原告等語。並聲明：原告之訴駁回。
三、經法院協助兩造整理爭執與不爭執事項如下：
  ㈠不爭執事項：
  1.原告於110年1月25日向彰化○○○○○○○○申請印鑑證明，並陳明
    申請目的為辦理不動產登記。
  2.兩造於110年1月25日填載土地登記申請書、土地建築改良物
    所有權贈與移轉契約書，原告以贈與為原因，移轉系爭2筆
    土地之應有部分429/690及系爭建物全部與被告，土地部分
    於同年2月9日完成登記，建物部分於同年2月17日完成稅籍
    變更納稅義務人。
  ㈡爭執事項：
  1.兩造於訂立系爭贈與契約時，有無約定被告應履行奉養原告
    之負擔？
  2.如有約定負擔，原告主張依民法第412條第1項撤銷贈與有無
    理由？
  3.被告於受贈後，原告是否無法維持生活而有受扶養的必要？
  4.被告是否對原告有扶養義務而不履行？原告主張依民法第41
    6條第1項第2款撤銷贈與有無理由？
四、本院判斷：
　㈠原告主張：110年2月間原告將系爭2筆土地之應有部分以贈與
    為原因移轉予被告，系爭建物以贈與為原因變更納稅義務人
    為被告等節，為兩造所不爭，並有土地登記申請書、土地登
    記謄本、異動索引、土地建築改良物所有權贈與移轉契約書
    、彰化縣地方稅務員林分局函文、房屋稅籍證明書等在卷為
    憑（卷第45至55頁、第61至71頁、第227至231頁），堪信為
    真。
　㈡系爭贈與契約雖附有負擔，然原告依民法第412條第1項撤銷
    贈與應無理由：
　1.查兩造於110年1月23日書立之字據記載：「我『吳新興』尤（
    應為由之誤）我女兒代筆，土地71尤（應為由之誤）我女兒
    處理，因兒媳孫不孝，讓我妻死不甘心，我若不在，土地等
    等給女兒處理，房土地68號要給她。我簽名印章為證不得有
    意見，為了要給女兒，我尤（應為由之誤）女兒代筆字條為
    證，有全（應為權之誤）處理。『吳新興』中華民國110年1月
    23號10.30分」等語，此有上開字據為憑（見卷第149頁）。
    原告於本院審理證稱：「（提示卷第149頁，這張有兩個名
    字，是否你自己簽的？）是的」、「（有無看過這個文件？
    ）我看一看沒有什麼問題」等語（見卷第196、197頁）。再
    原告簽署上開字據之2日後即同年月25日，隨即親自前往彰
    化○○○○○○○○申請印鑑證明，並於申請目的陳報「不動產登記
    」；再於同日之土地建築改良物所有權贈與移轉契約書親自
    簽名等節，亦為原告自陳在卷（見卷第194頁），並有彰化
    縣溪湖地政事務所110年12月21日彰溪戶字第1100004338號
    函及檢附之印鑑證明申請書影本、彰化縣溪湖地政事務所11
    0年3月31日溪地一字第1100001641號函檢附之土地登記申請
    書、土地建築改良物所有權贈與移轉契約書影本附卷可參（
    見卷第43、50頁、207、209頁）。可信原告於110年1月間，
    認為其配偶去世前其子並未盡照顧責任，故將系爭房地贈與
    女兒即被告，並親自前往申請印鑑證明及簽署贈與契約之公
    契，原告確有贈與系爭房地與被告之意思，應屬明確。
　2.被告於本院審理時陳稱：原告當初把土地贈與給伊，是要給
    他自己最後一個保障，因為他兒子跟孫子一直向他要現在住
    的地方，原告擔心兒子不孝，不曾扶養父母，為了要留給自
    己後路，所以才過戶給伊等語（見卷第137、175頁）；再觀
    諸原告簽署之上開字據，載明「我若不在，土地等等給女兒
    處理」等語。並參酌兩造訂立系爭贈與契約時，原告所有之
    財產為系爭2筆土地之應有部分及系爭建物，以及同段396地
    號、401地號土地之應有部分467/10240。系爭2筆土地原告
    之應有部分達429/620，另有2名共有人，權屬情形較為單純
    ；而同段396、401地號土地則為原告與多名共有人共有，原
    告之應有部分僅467/10240等情，此有土地登記謄本在卷可
    參（見卷第61至63頁、101至119頁）。本院審酌①上開字據
    既載明原告過世時，系爭贈與標的由被告處理，可見原告贈
    與時，仍欲保有在世時對贈與標的之實質權利。②兩造訂立
    系爭贈與契約時，被告亦知悉原告擔憂其財產遭其他子女取
    得而不奉養原告，其贈與之目的係為維持自身之晚年生活，
    應屬明確，堪信兩造於訂立系爭贈與契約時，應有被告應奉
    養原告終老之負擔，堪以認定。
　3.惟原告主張被告不履行負擔一事，無非以被告受贈後搬離與
    原告之共同居所為憑。然查，被告於本院審理時辯稱：是伊
    二哥不讓伊回去，把伊趕出去，叫伊不能回來這個家，伊為
    了家裡的和諧所以搬走等語（見卷第138頁、175、220頁）
    ，否認有何故意不奉養原告之情形。參諸原告於本院審理時
    ，以當事人身分具結證稱：伊沒有要把系爭房地贈與被告，
    是被告私自過戶，伊沒有要送給女兒，伊自己都要住了，怎
    麼會送她，伊的財產分男生都不夠了，怎麼會分到女生等語
    （見卷第194至199頁），明顯與原告曾親自申請印鑑證明並
    簽署系爭房地之移轉文件不符，可見本件應係原告於贈與後
    ，認為財產應分給兒子而非女兒，故反悔訂立系爭贈與契約
    ，要求被告返還。再參以被告於本院審理時，始終表示如原
    告要伊返還系爭房地，伊也同意，但是原告要還當初辦移轉
    之費用等語（見卷第137、174頁），可信被告並無覬覦系爭
    贈與標的物之財產利益之意，益徵被告主觀上應無取得贈與
    標的後故意不履行負擔之情形。基上，本件應係原告贈與後
    反悔本件贈與契約而生之紛爭，被告所辯係家族其他親屬不
    讓伊返家一事，非屬無憑，是被告縱使客觀上未履行贈與負
    擔，亦難認係可歸責於被告之事由，從而，原告主張民法第
    412條第1項撤銷贈與，難認有據。
　㈢原告依民法第416條第1項第2款撤銷贈與，亦無理由；　
　1.按民法第1117條規定：受扶養權利者，以不能維持生活而無
    謀生能力者為限。前項無謀生能力之限制，於直系血親尊親
    屬，不適用之。第1118條規定：因負擔扶養義務而不能維持
    自己生活者，免除其義務。但受扶養權利者為直系血親尊親
    屬或配偶時，減輕其義務。
　2.查原告已高齡92歲，每月僅有老人津貼新臺幣（下同）7,75
    9元之固定收入，其名下雖有溪湖鎮湖東段396、401地號土
    地，然該土地共有關係複雜，無法藉由上開土地為使用收益
    等節，為原告陳明在卷，並為被告所不爭（見卷第218、219
    頁），堪信原告確有受扶養之必要。然被告自陳其目前在工
    廠做成衣，每月收入約新台幣(下同)15,000元，現在在外租
    房子，每月租金3,000元，每月支出約1萬多元等語（見卷第
    218頁），參以被告108、109年間之所得資料，給付所得均
    為0元（見外置證物袋），堪信被告所述之經濟狀況應屬真
    實，其資力情形應僅足維持自己生活，而無扶養原告之餘裕
    ，故其履行扶養義務時，應酌減義務內容，或另以勞力付出
    之方式履行扶養義務，而非提供金錢。
　3.而原告主張被告未履行扶養義務，無非以被告擅自離家為據
    。然本件係原告贈與系爭房地後反悔，故訴請被告返還已如
    前述，可見兩造於本件贈與後關係生變，原告甚至於本院稱
    ：土地最好都過戶給我，被告是偷過戶的等語（見卷第200
    頁），可見原告對被告甚有敵意，是被告辯稱並非其擅自離
    家不照顧原告，係因原告或家內其他親屬因本件財產糾紛將
    其趕走不讓其返家一事，非屬無憑，自難以客觀上被告未與
    原告同住，遽認其無意履行扶養義務，是被告抗辯其未履行
    扶養義務有不可歸責之原因應堪採信，原告主張民法第416
    條第1項第2款撤銷贈與，應無可採。
五、綜上所述，被告抗辯其未履行扶養義務應有不可歸責之情形
    應屬可採，則原告依據民法第412條第1項、第416條第1項第
    2款撤銷贈與，請求被告依同法第419條第2項、第179條將系
    爭土地之所有權移轉登記予原告、及變更系爭建物之納稅義
    務人為原告，均無理由，不應准許。原告之訴既經駁回，其
    假執行之聲請無所附麗，併應駁回。
六、本件事證已臻明確，兩造其餘之攻擊或防禦方法及所提證據
    ，經本院審酌後均認與本件之結論無涉，茲不再一一論列，
    併予敘明。
七、訴訟費用負擔之依據：民法第78條。　　
中　　華　　民　　國　　111 　年　　2 　　月　　24　　日
                  民事第二庭    法　官　王姿婷
以上正本係照原本作成。
如對判決上訴，應於判決送達後20日內向本院提出上訴狀。如委
任律師提起上訴者，應一併繳納上訴審裁判費。
中　　華　　民　　國　　111 　年　　2 　　月　　24　　日
                                書記官  吳曉玟